臺灣高等法院民事判決　　　　　　　　 94年度上易字第138號
上 　訴 　人　甲○○○
兼法定代理人　乙○○
上 　訴 　人　己○○
　　　　　　　丙○○
　　　　　　　戊○○
被 上　訴 人　丁○○
訴 訟 代理人　王志哲律師
上列當事人間第三人異議之訴事件，上訴人對於中華民國93年12
月10日臺灣臺北地方法院93年度訴字第3259號第一審判決提起上
訴，王長春並為訴之追加，本院於94年5月10日言詞辯論終結，
判決如下：
    主  文
上訴及追加之訴均駁回。
第二審訴訟費用由上訴人負擔。
    事實及理由
甲、程序方面：
一、起訴狀記載當事人己○○、丙○○、戊○○（下簡稱己○○
    等三人）及甲○○○之地址均為台北縣石碇鄉○○路○段濕
    水子巷2之1號（即執行程序應拆除之建物，下稱系爭建物）
    ，原法院曾依址通知己○○及乙○○，均因「未獲會晤本人
    亦無受領文書之同居人或受僱人，已將該文書寄存於台北縣
    政府警察局新店分局碧山派出所」，有送達證書在卷可稽（
    見原審卷138-1、138-2頁）。送達與己○○等三人及其餘上
    訴人補繳上訴裁判費之裁定亦同（見本院卷14至17頁），本
    院準備程序期日通知書及言詞辯論期日通知書之送達，也一
    樣都是以「寄存送達」方式將應送達之文書寄存於轄區派出
    所（見同上卷25、27、28、47至50頁）。似見當事人己○○
    等俱未實際住居於系爭建物。
二、上訴人己○○等三人經合法通知（除本人外並由訴訟代理人
    收受送達），未於言詞辯論期日到場，經核並無民事訴訟法
    第 386條所列各款情形，爰依被上訴人之聲請而為一造辯論
    判決。
三、上訴人乙○○於原審以其發覺系爭建物非其所有，故有消滅
    或妨礙債權人請求之事由發生，而依強制執行法第14條第1
    項提起債務人異議之訴。於上訴本院後，更追加依強制執行
    法第15條規定提起第三人異議之訴（見本院卷33頁7至10行
    、61頁6行起），惟其請求之基礎事實同一，參之民事訴訟
    法第446條第1項但書、第255條第1項第2款規定，應准予追
    加。
四，上訴人委任之訴訟代理人莫怡萍律師，固於94年5月9日與上
    訴人終止委任關係，而未於言詞辯論期日到場辯論，惟終止
    委任之陳報狀則於言詞辯論終結後始行提出於本院，致終止
    委任陳報狀之繕本，遲至同年月12日始送達與被上訴人之訴
    訟代理人收受，有送達回證在卷可稽（見同上卷69頁）。參
    諸民事訴訟法第74條第1項規定，其等之終止委任於是日（
    即94年 5月12日）起發生終止委任之效力，故本院宣判期日
    即94年 6月14日，莫怡萍律師已非上訴人之訴訟代理人。準
    此，本件判決當事人欄不再列莫怡萍律師為上訴人之訴訟代
    理人，併此敘明。
乙、實體方面：
一、上訴人起訴聲明：(一)原法院93年度民執公字第7332號強制執
    行事件（下稱系爭執行事件）就己○○、丙○○及戊○○（
    下稱己○○等三人）使用坐落台北縣石碇鄉○○○段濕水子
    小段 2之16地號土地（下稱系爭土地）上建物（門牌號碼：
    台北縣石碇鄉○○路○段濕水子巷2之1號建物（下稱系爭建
    物）乙棟之強制執行程序應予撤銷。(二)系爭執行事件就甲○
    ○○所有坐落系爭土地上之系爭建物所為之強制執行程序應
    予撤銷。
    其主張略以：己○○等三人早於系爭執行事件之執行名義（
    原法院92年度訴字第1891號案，下稱第1891號案）起訴前即
    為自己利益占用屬甲○○○所有之系爭建物，系爭建物並非
    屬乙○○所有。第1891號案僅對乙○○一人起訴請求遷讓返
    還土地，應屬當事人不適格。為此，己○○等三人及甲○○
    ○依強制執行法第15條提起第三人異議之訴；乙○○則於第
    1891號案判決確定後發覺系爭建物非其一人所有，乃依強制
    執行法第14條提起債務人異議之訴。原審為上訴人敗訴之判
    決，上訴人上訴之聲明為：(一)原判決廢棄。(二)就坐落台
    北縣石碇鄉○○○段濕水子小段 2之16地號土地上建物（門
    牌號碼：台北縣石碇鄉○○路○段濕水子巷2之1號建物）乙
    棟之原法院93年度民執字第7332號強制執行程序應予撤銷。
    乙○○上訴本院後更追加主張提起第三人異議之訴。
二、被上訴人則以：己○○等三人並未舉證主張有何足以排除強
    制執行之權利，揆諸強制執行法第15條規定，顯無理由。又
    「甲○○○」不具實體法上之權利能力，不可能成為系爭建
    物之所有權人，不得依強制執行法第15條規定，提起第三人
    異議之訴，且系爭建物係乙○○所有，業經第1891號案判決
    認定屬實。乙○○所主張系爭建物屬甲○○○所有乙節，並
    非執行名義成立後或前訴訟言詞辯論終結後始發生之事由，
    據此提起債務人異議之訴，自無理由等語置辯。並答辯稱明
    ：上訴駁回。
三、經查，被上訴人曾於92年 4月間對乙○○提起排除侵害等訴
    訟，經第1891號案民事判決被上訴人勝訴確定。另被上訴人
    於93年 2月26日執第1891號案民事確定判決聲請對乙○○為
    強制執行，經原法院執行處以系爭執行事件進行強制執行程
    序等情，為兩造所不爭執（見原審卷第 137頁），且分經原
    法院及本院調閱第1891號案民事事件、系爭執行事件卷宗查
    核屬實，自足信為真實。至上訴人主張己○○等三人及甲○
    ○○就系爭建物有足以排除強制執行之權利、乙○○於被上
    訴人據以聲請強制執行之執行名義成立後，有消滅或妨礙被
    上訴人請求之事由發生云云，則為被上訴人所否認。故兩造
    之爭執要旨厥為：(一)己○○等三人及甲○○○就系爭建物是
    否有足以排除強制執行之權利，彼等就此是否已盡舉證責任
    。(二)乙○○於被上訴人據以聲請強制執行之執行名義（亦即
    第1891號案）成立後，是否有消滅或妨礙被上訴人請求之事
    由發生，乙○○就此是否已盡舉證責任。兩造於原審並同意
    以此爭點為辯論及裁判之基礎（參見原審卷第137頁）。
四、己○○等三人依強制執行法第15條之規定提起第三人異議之
    訴部分：
  (一)按第三人就執行標的物有足以排除強制執行之權利者，得於
    強制執行程序終結前，向執行法院對債權人提起異議之訴，
    固為強制執行法第15條所明定。惟所謂就執行標的物有足以
    排除強制執行之權利者，係指對於執行標的物有所有權、典
    權、留置權、質權等存在情形之一者而言。占有，依民法第
    940 條之規定，不過對於物有事實上管領之力，自不包含在
    內（最高法院44年台上字第 721號判例意旨參照）。故己○
    ○等三人主張其等早於1891號案起訴前，即為自己利益占用
    （占有）系爭建物云云，縱令屬實；然而，其等既未主張就
    系爭建物有所有權、典權、留置權或質權等權利存在之事實
    ，而僅係主張有「占有」（及合法使用權），揆之前開說明
    ，其等遽依強制執行法第15條之規定提起第三人異議之訴，
    尚屬無據，應予駁回。至上訴人於上訴後所舉學者張登科之
    見解，並不足以否定本院上開認定。
  (二)己○○等三人縱曾設籍於系爭建物，亦不足以證明己○○等
    三人有居住使用系爭建物之事實（參之前揭甲、一、所述，
    益明。），又縱有居住使用系爭建物之事實，亦不足以證明
    對被上訴人有合法居住使用系爭建物之「法律權源」。況系
    爭執行事件之執行名義即第1891號案民事判決已明確認定乙
    ○○就系爭建物有「處分權」，應負拆屋還地之義務，其中
    「拆屋還地」部分係依強制執行法第 127條之規定命債務人
    為一定行為，即乙○○應履行拆屋之行為，（並未命己○○
    等三人應履行拆屋之義務或行為），己○○等三人是否就系
    爭建物有「占有」關係（即居住使用權），並不影響判決確
    認乙○○就系爭建物有「處分權」之事實，執行法院仍應依
    強制執行法第127條規定執行，若己○○等三人認為彼等因
    乙○○之履行拆屋行為，致受有無法居住使用系爭建物之損
    害，自當另行循民事上相當之法律關係，請求乙○○負損害
    賠償之責。準此，己○○等三人所指為自己利益占用系爭建
    物乙節，不論真偽，要屬其與乙○○私人間之債權債務關係
    ，法律上並無使債務人乙○○免去「拆除義務」之效力，而
    執行名義既認定乙○○就系爭建物有「處分權」並負有履行
    拆除之義務，依強制執行法第127條之規定，乙○○即應自
    動履行，若不履行，則執行法院即可以債務人之費用命第三
    人代為履行，執行法院既無命己○○等三人為拆屋之行為，
    自與執行名義既判力主觀範圍是否及於己○○等三人完全無
    關。
五、甲○○○主張依強制執行法第15條之規定提起第三人異議之
    訴部分：
  (一)甲○○○主張其為系爭建物之所有權人，系爭建物非乙○○
    所有云云，然為被上訴人所否認。甲○○○自應就其主張之
    事實負積極舉證證明之責。經查：
  1.甲○○○之法定代理人乙○○於其個人被訴第1891號案排除
    侵害（拆屋還地）事件中，對於系爭建物為其個人所有一事
    ，並無任何爭執，經第一審法院為敗訴判決後，乙○○亦以
    個人名義提起上訴，從未以甲○○○法定代理人之身分為甲
    ○○○主張任何權利（包括所有權或處分權），嗣經本院以
    93年度上易字第83號判決上訴駁回而告確定，已難認系爭建
    物係甲○○○所有。況乙○○於系爭執行事件執行程序中，
    於執行法院在93年 5月24日現場履勘時，向執行法院聲稱：
    「我有與債權人等協商，我有另找地，但要待蓋好，即可搬
    遷（呈陳情書附卷）。」，其所提出「陳情書」略謂：伊占
    用被上訴人之土地，系爭建物係伊提供予甲○○○信眾多人
    供奉神明等情，有該陳情書附系爭執行事件卷內可稽（見執
    行卷93年 5月24日執行筆錄後一頁所附陳情書），益證系爭
    建物係乙○○所有，而非屬甲○○○所有。
  2.依乙○○於原審最後言詞辯論時稱：「．．．89年因為房屋
    完全毀壞，所以有重建。我在89年重建時，負責整地與裝潢
    、水電，因為重建前的房屋是我所有，後來房屋毀壞，大家
    出資幫我翻修這個房子，房子還是我所有管理使用，但是這
    個房子我一直提供給己○○等和尚居住使用，如果房子有對
    外發生因故民、刑事責任事故，我還是須以所有人的地位，
    對他人負責。」等情（見原審卷 149頁11至16行）已自認系
    爭建物無論在89年重建前或重建後，均為其所有，，核與己
    ○○於原審所稱：「．．．房屋後來實在不堪居住了，後來
    有重建房屋是在89年年底完成，我們大家出資是要『幫』乙
    ○○重建房屋，房屋重建完成後，乙○○有同意信徒及我來
    使用這個房屋．．．」云云（見同上卷150頁第7行起），大
    致相符，更足認定系爭房屋係乙○○所有。
  3.甲○○○主張系爭建物由甲○○○之負責人乙○○與會員劉
    海濤、馬麗女及賴張靜子等人共同出資興建，權利主體屬甲
    ○○○云云，乙○○嗣亦附和其詞。惟依前所述，各該出資
    者僅係「幫忙」重建而已，其所有權仍屬乙○○所有，甲○
    ○○此一主張，即無可採。其於原審聲請訊問證人劉海濤、
    馬麗女，欲證明系爭建物重建前破舊之情形，及重建後之面
    貌等情，核無必要。
  (二)綜上，甲○○○既未能積極舉證證明系爭建物為其所有，其
    遽以系爭建物為其所有為由，依強制執行法第15條之規定提
    起第三人異議之訴，洵屬無據，應予駁回。
六、乙○○部分：
  (一)按執行名義成立後，如有消滅或防礙債權人請求之事由發生
    ，債務人得於強制執行程序終結前，向執行法院對債權人提
    起異議之訴。如以裁判為執行名義時，其為異議原因之事實
    發生在前訴訟言詞辯論終結後者，亦得主張之，強制執行法
    第 14條第1項定有明文。準此，債務人異議之訴，須以其主
    張消滅或妨礙債權人請求之事由，係發生於執行名義成立後
    者，或在以裁判為執行名義時，其為異議原因之事實，係發
    生在前訴訟言詞辯論終結後者，債務人始得於強制執行程序
    終結前提起之；若其主張之事由，係在執行名義成立之前，
    或在前訴訟言詞辯論終結之前，即已存在，則為執行名義之
    裁判縱有不當，亦非債務人異議之訴所能救濟。
  (二)乙○○於原審係提起債務人異議之訴，主張伊於第1891號案
    執行名義確定後發覺系爭建物非其所有，應屬甲○○○所有
    ，故對被上訴人並無債務存在云云。惟查系爭建物確屬乙○
    ○所有，業如前述，是乙○○就此於事後圖卸執行責任之主
    張，已無可採。況乙○○主張之上開原因事實，俱發生在前
    訴訟（即第1891號案）言詞辯論終結之前，揆之上開說明，
    乙○○依強制執行法第14條規定提起債務人異議之訴，於法
    亦有未合，應予駁回。
  (三)乙○○提起上訴後，於本院追加主張伊亦依強制執行法第15
    條規定提起第三人異議之訴部分：
  1.強制執行法第15條前段規定：「第三人」就執行標的物有足
    以排除強制執行之權利者，得於強制執行程序終結前，向執
    行法院對債權人提起異議之訴。由法條之文義觀之，得依該
    條文規定提起「第三人異議之訴」之人，應以執行當事人（
    債權人、債務人）以外之「第三人」為限，執行債權人或債
    務人均無提起第三人異議之訴之可言，殊屬明顯。
  2.強制執行法第15條後段並規定：「如債務人亦否認其權利時
    ，並得以債務人被告。」更可見依該條文提起之第三人異議
    之訴，原則上係以執行債權人為被告，如債務人亦否認該提
    起「第三人異議之訴」之第三人之權利時，該提起「第三人
    異議之訴」之原告（即第三人）並得以「債務人」為被告。
    益見執行事件之「債務人」不得提起「第三人異議之訴」。
  3.綜上，乙○○於本院追加依強制執行法第15條提起第三人異
    議之訴部分，亦無理由，應予駁回。
七、至上訴人主張系爭建物為乙○○之母王鄞菊向莊陳蓮鳳買受
    云云，並提出原證三買賣合約書為證。惟查，系爭建物之門
    牌號碼係91年11月20日「初編」，並非上訴人所稱係台北縣
    石碇鄉○○路○段濕水子巷 1號所「改編」，有上訴人於起
    訴狀所附原證一門牌證明書載明其情可按（見原審卷第 9頁
    ），復據台北縣石碇鄉戶政事務所函復本院在卷足憑（見本
    院卷41頁），足認上訴人於原審提出之原證三所示買賣合約
    所載原有建物係坐落台北縣石碇鄉○○村○○○路 1號，與
    系爭建物坐落地點台北縣石碇鄉○○路○段濕水子巷2之1號
    不同，且買賣合約所載原有建物係「石磚土」併造，與系爭
    建物全部為「鐵皮建物」完全不同。顯見上訴人主張系爭建
    物為乙○○之母王鄞菊依原證三買賣合約書向莊陳蓮鳳買受
    云云，不足採憑（即依該合約書所買受者應係另一建物，而
    非系爭建物。）。從而，本件並無土地及房屋同屬一人所有
    而將系爭建物出售予乙○○之母王鄞菊，將土地出售予被上
    訴人之事實，自無適用最高法院48年台上字第1457號判例之
    餘地，上訴人空言主張被上訴人應默認房屋使用人繼續使用
    土地之權云云，委不足採。另本件系爭建物全部蓋於被上訴
    人與他人共有之系爭土地之上，與民法第 796條有關越界建
    築之規定，亦全然無涉。再者，被上訴人主張其於63年10月
    1 日買受系爭土地應有部分時，系爭土地上並無任何建物。
    上訴人則主張被上訴人購買土地時即知地上有建物並有人使
    用卻予以購買云云，依舉證責任分配之原則，應由主張積極
    事實之上訴人負舉證證明之責，惟其並未能舉證以實其說，
    自應認其主張不足採信，而認被上訴人之主張較為可採。
八，上訴人一再主張聲請調查不必要之證據，爰均不予調查，以
    省勞費並免拖延訴訟，約略如下：
  (一)上訴人聲請訊問系爭土地之其他共有人，欲證明系爭建物係
    經有權使用之其他共有人同意搭蓋使用，並非無權占有云云
    。惟查系爭建物是否經系爭土地其他共有人之同意搭蓋而有
    權占用系爭土地，乃第1891號案應審酌之事項，上訴人不於
    該案審理中提出，於本件審理中始一再爭執傳喚，無非意在
    拖延訴訟，自無徒費人力、物力而通知到場之必要。
  (二)上訴人又於本院聲請訊問證人陳啟新、陳楊錦霞、陳惠莉，
    並聲請向台北縣新店地政事務所調取系爭土地之土地登記簿
    ，欲證明系爭建物有權使用系爭土地。惟查上訴人乙○○應
    拆屋還地與被上訴人及全體共有人，業經原法院92年度訴字
    第1891號判決確定，上開證據均屬該案應予審酌之事項，上
    訴人不於該案審理中提出主張，於本件審理中始一再爭執，
    殊無徒事勞費再行通知證人陳啟新、陳楊錦霞、陳惠莉到場
    之必要。又上訴人於原審已申請調閱系爭土地之登記簿（見
    原審卷 129頁），原法院認無必要未予調閱並於判決理由欄
    第 4項載明不予論究。上訴人於收受原審不利判決後，認有
    必要當得自行向地政事務所申請閱覽或抄錄有關資料，乃不
    此之圖，於本院審理中復申請調閱上開資料，核非有當，亦
    無必要，況上訴人嗣後自行提出之上開資料，亦不足為上訴
    人有利之證明，併此敘明。
  (三)上訴人復聲請本院至現場勘驗系爭建物之建構情形，以證明
    系爭建物究屬乙○○或甲○○○所有。惟查勘驗現場之系爭
    建物，僅能瞭解勘驗當時系爭建物之現時客觀存在之各種事
    實（實際）狀態而已（所謂勘驗，乃指以五官之作用勘察物
    體之現象及其性狀而實施之訴訟程序。），並不能勘驗出法
    律上「所有權」或「處分權」之歸屬，對本件訴訟之進行核
    非必要，僅是徒然浪費人力、物力及拖延訴訟之進行而已，
    不予准許，併此敘明。
  (四)上訴人於言詞辯論終結後，又再具狀聲請向台北縣石碇鄉戶
    政事務所調取莊陳蓮鳳之戶籍謄本及再開言詞辯論，亦無必
    要，不予准許。
九、本件事證已臻明確，兩造其餘攻擊、防禦方法及所為之立證
    ，經核與判決之結果不生影響，無庸逐一論述，併予敘明。
十、綜上所述，原審駁回己○○等三人及甲○○○所提第三人異
    議之訴暨乙○○所提債務人異議之訴，均無不合。上訴意旨
    指摘原判決不當，求予廢棄改判，為無理由，應予駁回。乙
    ○○於本院追加主張提起第三人異議之訴，亦無理由，應並
    駁回。
四、據上論結，本件上訴為無理由，乙○○追加之訴亦無理由，
    依民事訴訟法第449條第1項、第385條第1項前段、第78條，
    判決如主文。
中      華       民       國    94   年   6  月   14  日
                 民事第四庭  審判長法  官  張劍男
                                   法  官  蔡芳齡
                                   法  官  彭昭芬
正本係照原本作成。
不得上訴。
中　　華　　民　　國　　94　　年　　6 　　月　　14　　日
　　　　　　　　　　　　　　　 　　書記官  董曼華
